【裁判字號】    94,上易,999
【裁判日期】    950607
【裁判案由】    債務人異議之訴
【裁判全文】
臺灣高等法院民事判決                 94年度上易字第999號
上  訴  人  國泰世華商業銀行股份有限公司
法定代理人  乙○○
訴訟代理人  丙○○
訴訟代理人  甲○○
被上訴人    戊○○
上列當事人間請求債務人異議之訴事件，上訴人對於中華民國94
年11月2日臺灣基隆地方法院94年度訴字第306號第一審判決提起
上訴，經本院於95年5月17日言詞辯論終結，判決如下：
    主  文
原判決廢棄。
被上訴人在第一審之訴駁回。
第一、二審訴訟費用由被上訴人負擔。
    事實及理由
一、被上訴人起訴主張：上訴人持原法院九十年度執字第五二三
    六號之債權憑證為執行名義（下稱系爭執行名義），向原法
    院民事執行處聲請強制執行被上訴人之財產，經由原法院九
    十四年度執字第三四一一號准許執行。惟系爭執行名義之債
    權，與基隆市信義地政事務所85年基信字第006794號本金最
    高限額新台幣（下同）3,000,000元之最高限額抵押權之抵
    押債權同一，業已完全清償，此有上訴人出具之抵押權塗銷
    同意書，載明已清償等情。爰依強制執行法第十四條第一項
    規定提起債務人異議之訴，求為判決：上訴人不許依原法院
    九十年度執字第五二三六號債權憑證之執行名義，對被上訴
    人強制執行。（原審為被上訴人勝訴之判決，上訴人聲明不
    服）並答辯聲明：上訴駁回。）
二、上訴人則以：本件原係訴外人己○○於民國（下同）85年10
    月14日偕同被上訴人為連帶保證人向上訴人借款2,500,000
    元，並由己○○提供座落於基隆市○○○路2巷14號12樓之
    建物及其基地應有持分（下稱系爭不動產）設定抵押予上訴
    人，嗣後因己○○未依約清償，上訴人聲請拍賣抵押物，因
    無人應買，於特別拍賣公告期間，由己○○自行覓得買主即
    訴外人庚○○，約定上訴人撤銷系爭抵押物之查封、並塗銷
    抵押權設定，己○○願就系爭抵押物賣得價金不足清償系爭
    債務部分為分期清償。故上訴人於90年4月17日撤銷查封系
    爭抵押物，己○○並於90年6月15日將所有權移轉登記予庚
    ○○，庚○○支付買賣價金代償系爭債務中之1,600,000 元
    ，上訴人依約出具清償證明之文件予庚○○，以供其向地政
    機關辦理塗銷系爭抵押權之用，與債務實際上清償與否無涉
    ，故上訴人並未向己○○或被上訴人出具清償證明書，系爭
    債務未因此消滅。實際上系爭借款尚有798,045元及利息未
    清償，己○○與被上訴人另於90年6月20日簽訂分期清償協
    議書，己○○同意自90年6月20日起至95年6月20日止分期清
    償，有任一期未清償，全部視為到期，且因系爭借款尚未清
    償完畢，故上訴人仍持有被上訴人所簽訂之借據、本票等。
    又被上訴人既主張系爭執行名義所載之債權已清償，自應對
    已清償之事實負舉證責任等語，資為抗辯。並上訴聲明：(一)
    原判決廢棄。(二)被上訴人在第一審之訴駁回。
三、被上訴人主張上訴人持系爭執行名義，向原法院民事執行處
    聲請強制執行被上訴人之財產，經由原法院九十四年度執字
    第三四一一號准許執行。系爭執行名義之債權，與基隆市信
    義地政事務所85年基信字第006794號本金最高限額3,000,00
    0元之最高限額抵押權之抵押債權同一，上訴人曾出具抵押
    權塗銷同意書，載明已清償之事實，為上訴人所不爭執，堪
    信為真正。被上訴人又主張系爭抵押債權業已清償，上訴人
    不得再強制執行被上訴人之財產云云，惟為上訴人所否認，
    並以上述情詞置辯。故本件兩造之爭點僅在於系爭抵押債權
    是否已完全清償而已，茲析述如下。
四、被上訴人主張系爭抵押債權業已完全清償之事實，固提出抵
    押權塗銷同意書為證，惟按「債權證書返還者，民法第三百
    二十五條第三項不過規定推定其債之關係消滅，並無擬制之
    效力，債權人仍非不得提出反對證明推翻之。」、「債權證
    書之返還，通常須在清償債務之後，故已返還債權證書者，
    推定其債之關係已消滅，此民法第三百二十五條第三項所由
    設。依此反面解釋，苟債權證書尚未返還，自難遽為債之關
    係已消滅之推斷。」、「民法第三百二十五條第三項所謂債
    權證書已返還者，必須債權人自行返還債務人，始足當之。
    如由債權人以外之第三人將債權證書交付債務人，除該第三
    人享有代理權限外，自與債權人返還債權證書有間，應無民
    法第三百二十五條第三項之適用。」最高法院7 0年台上字
    第314號、94年台上字第337號、70年台上字第1557號分別著
    有判例、判決可稽。
五、經查：上訴人辯稱訴外人己○○於民國85年10月14日偕同被
    上訴人為連帶保證人，共同立據向上訴人借款二百五十萬元
    ，並由訴外人己○○提供系爭不動產設定抵押予上訴人，以
    擔保前開債務之清償責任，嗣後因己○○未依約清償，經上
    訴人依法追訴，並於民國89年1月27日具狀執行前開擔保品
    ，經原法院以「89年度執字第425號」受理在案，嗣後因歷
    經三次拍賣無人應買、而於民國90年2月1日為特別拍賣公告
    。公告期間內，己○○向上訴人表示業已自行覓得買主「庚
    ○○」，要求上訴人撤回執行、塗銷抵押權，己○○願就出
    售價金不足償付之債務部分為分期清償，故系爭抵押物即於
    90年4月17日撤銷查封，己○○與庚○○於90年5月7日為買
    賣契約增值稅與契稅之申報，並於90年6月15日完成移轉登
    記。約定由庚○○自買賣價金中代償系爭債務一百六十萬元
    ，而庚○○乃向合作金庫申辦貸款以清償前開約定款項，並
    於同年 7月18日匯付前開款項予上訴人等語，業據提出與所
    述相符並為被上訴人所不爭執真正之匯款單、不動產謄本為
    證。又查上訴人辯稱：上訴人於收受代償之一百六十萬元後
    ，即依約於同日出具得以塗銷抵押權之文件予庚○○，供其
    塗銷系爭抵押權，持清償證明辦理塗銷之人為庚○○而非訴
    外人己○○等語，業經本院向基隆地政事務所調閱當時之塗
    銷申請文件查證屬實，有該所回函及所附之文件在卷可稽（
    見本院卷第五二至七八頁），證人即辦理塗銷抵押權登記之
    代書丁○○亦證稱；「如果是原來屋主要賣，新的買主要貸
    款，那就由新的買主在銀行先辦好貸款後，銀行把貸款的錢
    直接撥到原貸款銀行，然後原貸款銀行就開立塗銷證明書給
    新貸款銀行，塗銷證明是由原賣主向原貸款銀行拿，交給新
    貸款銀行辦塗銷，或交給代書去辦塗銷，……我不認識庭上
    的己○○，有可能原貸款人在原貸款銀行已經蓋好章，我就
    直接去拿塗銷證明，所以沒有看到原貸款人，我有接合庫案
    件，所以應該是合庫（即新貸款銀行）委託我辦的。」等語
    （見本院卷第86頁反面），足見上訴人並未向訴外人己○○
    或被上訴人出具清償證書，揆之前開裁判要旨，當無民法第
    三百二十五條第三項之適用。
六、再查，除前開一百六十萬元以外，系爭借款債務尚有七十九
    萬八千四十五元及積欠之利息未償付，己○○與被上訴人於
    90年6月20日共同簽訂清償協議書，同意自90年6月20日起至
    95年 6月20日止分期清償，倘有任一期未依約履行，全部債
    務即視為到期，且因該等債務尚未清償完畢，故被上訴人所
    簽訂之債權證書（借據、本票）等均未返還，而仍由上訴人
    持有中，亦據上訴人提出協議書、借據、本票等件為證。被
    上訴人及己○○對協議書上簽名之真正均不爭執（見本院卷
    第三八頁），足見系爭債務確尚未清償完畢。則上訴人既未
    出具受領證書予被上訴人、更未返還其債權證書，被上訴人
    主張得依民法第三百二十五條第三項類推適用同法第三百二
    十四條之規定，系爭債務關係推定消滅云云，即非可採。
七、被上訴人雖又主張：上訴人出具之抵押權塗銷同意書，載明
    已清償，日期在分期清償協議書之後，足見已清償云云。惟
    查系爭「抵押權塗銷同意書」係上訴人為配合買受人之要求
    ，出具予地政機關以憑辦理系爭不動產所有權移轉相關地政
    程序，且係出具予買受人庚○○而非訴外人己○○，更非交
    予被上訴人，有如前述，核其性質，僅係上訴人向主管機關
    為抵押權塗銷之觀念通知，要與債務清償之事實行為無關，
    並無當然消滅或變更當事人間實體權利義務之效力，其實質
    內容與客觀待證事實是否相符，仍須依證據分配法則審視之
    。被上訴人既以系爭執行名義所載之債權業已清償為其有利
    之主張，自應對此有利於己之事實負舉證責，惟被上訴人就
    上開分期清償協議書之債務業已清償之事實，始終不能舉證
    以實其說，自難採信。則被上訴人僅憑上訴人出具予第三人
    之觀念通知文書日期，空言主張系爭債權已完全清償，即非
    可採。
八、綜上所述，系爭債權尚未完全清償，訴外人己○○及被上訴
    人並已與上訴人簽定分期清償協議書，同意自90年6月20日
    起至95年6月20日止分期清償，倘有任一期未依約履行，全
    部債務即視為到期，而該等債務尚未清償完畢。從而，被上
    訴人本於強制執行法第十四條第一項規定提起債務人異議之
    訴，求為判決：上訴人不許依原法院九十年度執字第五二三
    六號債權證之執行名義，對被上訴人強制執行，為無理由，
    不應准許。原審未予詳查，判命上訴人不許強制執行，自有
    未洽。上訴意旨指摘原判決不當，求予廢棄改判，為有理由
    。自應由本院予以廢棄改判，如主文第二項所示。
九、據上論結，本件上訴為有理由，爰判決如主文。
中    華    民    國    95    年    6     月    7     日
                  民事第十二庭審判長法  官  張宗權
                                    法  官  陳忠行
                                    法  官  蕭艿菁
正本係照原本作成。
不得上訴。
中    華    民    國    95    年    6     月    8     日
                                    書記官  王秀雲


司法院資訊處製作；財團法人民間司法改革基金會備份。
